臺北高等行政法院裁定
110年度訴字第935號
原      告  立天應用材料股份有限公司

代  表  人  紐西蘭商克威投資有限公司（指定陳柏安代表行使
            職務）  

訴訟代理人  謝政翰  律師
            林宗諺  律師
被      告  臺北市政府  

代  表  人  柯文哲（市長）

被      告  臺北市政府警察局

代  表  人  楊源明（局長）

共      同
訴訟代理人  郭奇宣        
            賴家偉        
            王雅佩        
上列當事人間槍砲彈藥刀械管制事件，原告不服臺北市政府中華
民國110年6月11日府訴三字第1106080968號訴願決定，提起行政
訴訟，本院裁定如下：
    主  文
原告之訴及追加之訴均駁回。
訴訟費用由原告負擔。
    理  由
一、爭訟概要：
　　原告於民國109年12月8日填具「公告查禁之模擬槍報請查驗
    及核發執照申請書」（系爭申請書），向被告臺北市政府警
    察局所屬信義分局（下稱信義分局）報備其於109年3月至8
    月間所持有模擬槍一批（共計44枝，下合稱系爭槍枝），經
    信義分局將系爭槍枝送請被告臺北市政府警察局鑑驗。嗣被
    告臺北市政府警察局依所屬模擬槍鑑驗小組鑑定結果，認其
    中8枝槍管貫通非模擬槍（即系爭申請書編號4、5、11、17
    、19、23、37、42），送請內政部警政署複驗外，另36枝（
    下稱系爭36枝槍枝）經鑑驗後，以110年1月18日北市警保字
    第1103051284E號函（下稱系爭函一）復信義分局，8枝（即
    系爭申請書編號12、13、16、21、24、36、39、41）槍枝（
    下合稱系爭8枝槍枝）屬109年6月10日修正公布槍砲彈藥刀
    械管制條例第20條之1規定（下稱系爭規定）後始公告查禁
    之模擬槍，請造具流水清冊烙印槍身號碼後，製作槍枝執照
    轉原告收執；4枝（即系爭申請書編號1、8、35、40）槍枝
    （下合稱系爭4枝槍枝）屬系爭規定修正前即公告查禁之模
    擬槍，應予沒收；另24枝（即系爭申請書編號2、3、6、7、
    9、10、14、15、18、20、22、25-34、38、43、44）燧發槍
    （下合稱系爭24枝槍枝）因無法鑑別，函報內政部警政署複
    驗，俟鑑驗完竣後另案辦理。經信義分局以110年1月19日北
    市警信分民字第1103010993號函轉知原告（下稱信義分局11
    0年1月19日函）。原告不服系爭函一，提起訴願，經被告臺
    北市政府審認被告臺北市政府警察局並無作成系爭4枝槍枝
    沒收處分之權限，以110年5月28日府警保字第113074207號
    函撤銷系爭函（下稱110年5月28日函）後，以110年6月11日
    府訴三字第1106080968號訴願決定不受理（下稱訴願決定一
    ），原告仍不服，於是提起本件行政訴訟。
二、原告起訴主張及聲明：
　㈠主張要旨：
　⒈系爭槍枝均屬玩具槍，並非槍砲彈藥刀械管制條例規範之管
    制槍枝，系爭函一說明五將系爭4枝槍枝沒入；說明六則將
    系爭8枝槍枝列管，其認定有違反誠實信用、信賴保護、明
    確性、平等及禁止恣意原則之違法，侵害原告之財產權，應
    予撤銷。
　⒉被告臺北市政府以110年5月28日函撤銷系爭函一後，另作成1
    10年5月28日府警保字第1103074207號處分書沒入系爭4枝槍
    枝（下稱110年5月28日處分，按：本院另案110年度訴字第1
    245號槍砲彈藥刀械管制條例事件之程序標的），惟就系爭8
    枝槍枝未為任何處理，經原告電詢被告臺北市政府就系爭函
    一關於系爭8枝槍枝處分是否存在，被告臺北市政府以110年
    6月23日府警保字第1103078643號函復原告系爭8枝槍枝由信
    義分局造具流水清冊並核發槍證（下稱系爭函二），原告不
    服系爭函二，提起訴願，業經內政部以110年9月24日台內訴
    字第1100133999號訴願決定駁回（下稱訴願決定二），此部
    分因與系爭函一之事實相同，爰依行政訴訟法第111條規定
    為訴之追加。　
  ㈡聲明：
　⒈訴願決定一及系爭函一均撤銷。
　⒉訴願決定二及系爭函二均撤銷。　　　　　　  
三、被告答辯及聲明：
  ㈠答辯要旨：
　⒈94年1月26日增訂之槍砲彈藥刀械管制條例第20條之1第1項規
    定：「具打擊底火且外型、構造、材質類似真槍者，為模擬
    槍。模擬槍，足以改造成具有殺傷力之槍枝者，由中央主管
    機關會同目的事業主管機關公告查禁。」該規定於109年6月
    10日修正為系爭規定：「具類似真槍之外型、構造、材質及
    火藥式擊發機構裝置，且足以改造成具有殺傷力者，為模擬
    槍，由中央主管機關會同中央目的事業主管機關公告查禁。
    」由其立法理由可知，係修正放寬模擬槍擊發要件，以避免
    管制漏洞，擴大查禁模擬槍範圍。又依109年6月12日內政部
    台內警字第1090871316號及經濟部經商字第10902025950號
    公告（下稱內政部經濟部109年6月12日公告）可知，系爭規
    定修正生效前，已持有修正生效前經查禁之模擬槍者，除已
    依法報備，而得合法持有者外，於修正生效後仍繼續持有者
    ，應依系爭規定裁處。
　⒉原告依槍砲彈藥刀械管制條例第20條之1第8項規定，繕具系
    爭申請書，向信義分局申請報備持有系爭槍枝，經信義分局
    函轉被告臺北市政府警察局辦理，經被告臺北市政府警察局
    參據鑑驗小組視槍枝實際狀況進行操作檢視，系爭4枝槍枝
    具打擊底火功能，系爭8枝槍枝，具有類似真槍之火藥式擊
    發機構，審認系爭4枝槍枝屬系爭規定修正生效前已公告查
    禁之模擬槍，且原告未於94年5月2日內政部台內警字第0940
    100466號、經濟部經商字第09402052190號公告（下稱內政
    部經濟部94年5月2日公告）期間（94年5月2日至94年11月1
    日）向警察機關完成報備，屬查禁物品；系爭8枝槍枝則屬
    系爭規定修正生效後始公告查禁之模擬槍，且原告係於內政
    部經濟部109年6月12日公告期間（109年6月12日至109年11
    月1日）向警察機關報備持有，應由警察機關依法沒入系爭4
    枝槍枝，及函知由信義分局發照列管系爭8枝槍枝。惟依槍
    砲彈藥刀械管制條例第3條規定，槍砲、彈藥、刀械管制之
    主管機關為直轄市政府，且沒入及造冊列管皆係對人民財產
    之處分，故被告臺北市政府乃以110年5月28日函撤銷系爭函
    一，並作成110年5月28日處分沒入系爭4枝槍枝，並無違誤
    。
　㈡聲明：
　　原告之訴駁回。
四、本院的判斷：
  ㈠原告就系爭函一提起本件撤銷訴訟，並不合法：
　⒈系爭函一關於沒入系爭4枝槍枝部分（下稱系爭處分）：
　⑴應適用的法令及法理的說明：
　①行政訴訟之撤銷訴訟，係為審查原處分之合法性，以原處分
    作為審查之對象；倘事實上原處分已不存在，或處分規制之
    效果已不存在者，則不得提起撤銷訴訟救濟（另參酌改制前
    行政法院前27年判字第28號、28年判字第53號、36年判字第
     12號、56年判字第283號判例）。
　②槍砲彈藥刀械管制條例第3條規定：「槍砲、彈藥、刀械管制
    之主管機關：中央為內政部；直轄市為直轄市政府；……。」
    109年6月10日修正公布之系爭規定第1項、第9項本文規定：
    「（第1項）具類似真槍之外型、構造、材質及火藥式擊發
    機構裝置，且足以改造成具有殺傷力者，為模擬槍，由中央
    主管機關會同中央目的事業主管機關公告查禁。……（第9項
    ）第1項公告查禁之模擬槍，不問屬於何人所有，沒入之。
    」其第1項之修正理由為：「㈠國內部分廠商意圖規避關於模
    擬槍須具備打擊底火之要件，製造形式及材質類似真槍之玩
    具槍商品，並自稱為『操作槍』，而以一般商品型態流通於實
    體店面或網路商城間，使不法分子可輕易購買取得，且以簡
    易機具即可將『操作槍』改造成具殺傷力之火藥式槍枝，取得
    成本遠低於購買制式槍枝，導致『操作槍』成為改造槍枝之主
    要基材。為正本清源並避免產生管制漏洞，爰第1項維持原
    應同時具備類似真槍之外型、構造及材質之要件，並參酌日
    本『銃砲刀劍類所持等取締法』第22條之3之規定，將原應具
    備打擊底火之要件，修正為具類似真槍之火藥式擊發機構裝
    置，使模擬槍之定義範圍包括槍枝具有類似槍機、撞針、擊
    錘等擊發機構或預留有槍機安裝空間等機構，除將操作槍納
    入管制外，並明確排除經濟部106年12月26日公告修訂中華
    民國國家標準『CNS12775』所定義之低動能遊戲用槍，以降低
    非法改造槍枝出現之可能性，並保障合法之商業經營，進而
    達成兼顧社會治安及人民權益之目的。㈡原第1項規定將模擬
    槍區分為一般模擬槍及足以改造成具有殺傷力而經公告查禁
    之模擬槍，鑒於本條例屬管制性法律，若模擬槍無足以改造
    成具有殺傷力槍枝之虞，不宜規定於本條例，爰修正第1項
    ，將模擬槍限於足以改造成具有殺傷力者，並予全面公告查
    禁。……」等語。又內政部經濟部109年6月12日公告之公告事
    項一、三記載：「一、本條例查禁之模擬槍，指類似真槍之
    外型、構造、材質，且具下列各款火藥式擊發機構裝置之一
    ，並足以改造成具有殺傷力者。但藉壓縮氣體、壓縮二氧化
    碳、機械彈簧、電池或其組合所釋出之動能，以推進彈丸，
    不具打擊彈殼底部功能之火藥式擊發機構裝置，且不具殺傷
    力之氣體動力式遊戲用槍，不在此限：㈠類似槍機、撞針、
    擊錘等機構裝置。㈡預留槍機安裝空間之機構裝置。㈢裝填子
    彈之機構裝置。……三、本公告中華民國109年6月12日修正生
    效前，已持有修正生效前經查禁之模擬槍者，除已依法報備
    ，而得合法持有者外，於本公告修正生效後仍繼續持有者，
    依本條例中華民國109年6月10日修正施行之規定裁處。」可
    知，內政部109年6月12日公告修正生效前，已持有系爭規定
    修正生效前已公告查禁之模擬槍，又未於內政部經濟部94年
    5月2日公告期間向警察機關完成報備者，屬查禁物品，應予
    沒入。　　　
　⑵系爭函一說明五就系爭4枝槍枝部分（本院卷第33-34頁），
    係被告臺北市政府警察局鑑驗信義分局送驗原告所持有之系
    爭4枝槍枝後，認屬系爭規定修正生效前已公告查禁之模擬
    槍，且原告未於內政部經濟部94年5月2日公告期間向警察機
    關完成報備，屬查禁物品，應予沒入，並由信義分局以110
    年1月19日函轉知原告，而對外產生規制效力，故系爭處分
    屬於就公法上具體事件所為具體決定而對外發生法律規制效
    力之單方行政行為，其性質自為行政處分，原告對此不服，
    欲排除系爭處分之規制效力，因而提起訴願及本件行政訴訟
    ，固屬有據。然依槍砲彈藥刀械管制條例第3條規定，被告
    臺北市政府始為槍砲、彈藥、刀械管制之地方主管機關，亦
    即被告臺北市政府警察局並無作成沒入系爭4枝槍枝之事務
    管轄權限，依行政程序法第111條第6款規定系爭處分本為無
    效，且系爭處分於原告提起訴願，經被告機關重新審查後，
    業由有事務管轄權限之被告臺北市政府以110年5月28日函予
    以撤銷，依行政程序法第118條第1項本文規定，系爭處分即
    已溯及既往失其效力。依前揭說明，應認原告所提本件撤銷
    訴訟所欲撤銷之程序標的系爭處分已自始消滅而不存在，其
    訴為不合法，應予駁回。
　⑶又具有沒入系爭4枝槍枝事務管轄權限之被告臺北市政府，業
    另作成110年5月28日處分，原告並已對之依法提起訴願，並
    提起撤銷訴訟，現於本院另案110年度訴字第1245號槍砲彈
    藥刀械管制條例事件審理中，業據本院依職權調取該案卷宗
    查閱屬實，故即使就系爭處分改提確認訴訟，仍無從排除原
    告法律地位受侵害之危險；換言之，仍欠缺即受確認判決之
    法律上利益，故無闡明將系爭處分撤銷訴訟變更為確認訴訟
    之必要，附此說明。
　⒉系爭函一關於系爭24枝槍枝及系爭8枝槍枝部分（下稱系爭觀
    念通知）：
　⑴應適用的法令及法理的說明：
　①行政訴訟法第4條第1項規定：「人民因中央或地方機關之違
    法行政處分，認為損害其權利或法律上之利益，經依訴願法
    提起訴願而不服其決定，或提起訴願逾3個月不為決定，或
    延長訴願決定期間逾2個月不為決定者，得向行政法院提起
    撤銷訴訟。」可知，提起撤銷訴訟之前提係須有行政處分存
    在。又所謂行政處分，依行政程序法第92條第1項及訴願法
    第3條第1項規定，係指中央或地方機關就公法上具體事件所
    為之決定或其他公權力措施而對外直接發生法律效果之單方
    行政行為，不論其用語、形式以及是否有後續行為或記載不
    得聲明不服之文字而有異。而行政處分與觀念通知之主要區
    別，在於行政處分具有行政機關為一定法效意思之規制作用
    ，觀念通知則無。至行政行為是否具有規制作用之內涵，應
    就有無權利義務或資格之創設、變更及撤銷，權利義務或資
    格之存在、不存在或其範圍之確認，是否對人民之請求有所
    准駁之意思表示各等情予以判斷（最高行政法院106年度裁
    字第43號裁定參照）。
　②系爭規定第1項、第8項規定：「（第1項）具類似真槍之外型
    、構造、材質及火藥式擊發機構裝置，且足以改造成具有殺
    傷力者，為模擬槍，由中央主管機關會同中央目的事業主管
    機關公告查禁。……（第8項）公告查禁前已持有第1項模擬槍
    之人民或團體，應自公告查禁之日起6個月內，向警察機關
    報備。於期限內完成報備者，其持有之行為不罰。」又內政
    部經濟部109年6月12日公告之公告事項四記載：「本公告中
    華民國109年6月12日修正生效前，已持有修正生效後始查禁
    之模擬槍者，應自本公告修正生效之日起6個月內（109年6
    月12日起至109年12月11日止），由團體代表人、負責人或
    持有人，向團體所在地及持有人戶籍所在地之直轄市、縣（
    市）警察局申請報備查驗發照列管。於期限內完成報備者，
    其持有之行為不罰，模擬槍亦不予沒入。」可知，內政部10
    9年6月12日公告修正生效前，已持有系爭規定修正生效後始
    查禁之模擬槍者，自該公告修正生效之日起6個月內（109年
    6月12日起至109年12月11日止），向團體所在地及持有人戶
    籍所在地之直轄市、縣（市）警察局申請報備查驗發照列管
    者，其持有之行為不罰，模擬槍亦不予沒入。
　⑵由系爭函一說明四關於系爭24枝槍枝部分之記載：「四、本
    案燧發槍共計24枝，業於109年12月31日函報內政部警政署
    覆驗，俟鑑驗完竣後另案辦理。」關於系爭8枝槍枝部分之
    記載：「六、其餘送驗之模擬槍8枝，於110年1月8日領回在
    案，請造具流水清冊，協助烙印槍身號碼後，再行製作槍枝
    執照8張轉交申請團體收執。」等內容（本院卷第33、34頁
    ）觀之，就系爭24枝槍枝部分，僅為被告臺北市政府警察局
    所為，函知信義分局就該分局所送驗原告持有之系爭24枝槍
    枝部分，其已於109年12月31日函報內政部警政署覆驗，俟
    鑑驗完竣後另案辦理之單純的事實敘述，既不因該項敘述或
    說明而生法律效果，自非行政處分；就系爭8枝槍枝部分，
    則係被告臺北市政府警察局本於監督權之作用，指揮其下級
    機關信義分局應依系爭規定第8項及內政部經濟部109年6月1
    2日公告之公告事項四所定之事務管轄權限，就該局於110年
    1月8日所領回系爭8枝槍枝部分，本於權責辦理造具流水清
    冊，協助烙印槍身號碼後，再行製作槍枝執照8張轉交原告
    收執等事務，且須待信義分局遵照辦理，准予原告申請報備
    其持有之系爭8枝槍枝發照列管後，始對原告之權利發生影
    響，故此部分說明僅屬被告臺北市政府警察局對信義分局之
    內部指揮，既非對原告為之，亦不對原告直接發生法律上效
    果，故系爭函一關於系爭24枝槍枝及系爭8枝槍枝部分，難
    認係對原告所為之行政處分，縱信義分局以110年1月19日函
    將之轉知原告，亦僅係通知原告其申請查驗所持有系爭24枝
    槍枝及系爭8枝槍枝之辦理進度及處理情形，性質上屬於觀
    念通知，原告自不得對之提起撤銷訴訟。是原告就系爭觀念
    通知提起本件撤銷訴訟，其起訴為不合法，應予裁定駁回。
　㈡原告就系爭函二追加提起撤銷訴訟部分，亦不合法：　　　
　　訴之追加乃係在合法提起之訴訟外另行追加新訴，以起訴合
    法為前提，而原告之起訴不合法，已如前述，自無從為訴之
    追加；況原告追加新訴未經被告之同意（本院卷第185頁）
    ，復無行政訴訟法第111條第3項所列各款應予准許追加之情
    形，故其所為訴之追加，亦屬於法不合，應併予駁回。
　㈢綜上所述，本件原告之起訴及追加之訴均不合法，且屬不能
    補正，均應裁定駁回之；至於原告關於實體之爭議，基於先
    程序後實體之訴訟原則，本件起訴及追加之訴既不合法，自
    無再予審究之必要，併此說明。　
五、依行政訴訟法第107條第1項第10款、第104條、民事訴訟法
    第95條、第78條，裁定如主文。
中　　華　　民　　國　　111　 年　　4　  月　　 29 　 日
                    臺北高等行政法院第一庭
                              審判長法  官　許瑞助 
                                    法  官　林家賢 
                                    法  官　孫萍萍
上為正本係照原本作成。
如不服本裁定，應於送達後10日內向本院提出抗告狀（須按他造
人數附繕本）。
中　　華　　民　　國　　111　 年　　4　  月　　 29 　 日
                                    書記官  李虹儒